【裁判字號】    96,上更(一),198
【裁判日期】    970312
【裁判案由】    偽造有價證券等
【裁判全文】
臺灣高等法院臺中分院刑事判決     96年度上更(一)字第198號
上  訴  人
即  被  告  甲○○
選任辯護人  陳光龍律師
上列上訴人因偽造有價證券等案件，不服臺灣臺中地方法院92年
度訴字第356號中華民國93年6月18日第一審判決（起訴案號：臺
灣臺中地方法院檢察署91年度偵字第1573號），提起上訴，本院
判決後由最高法院發回，本院判決如下：
    主  文
原判決撤銷。
甲○○無罪。
    理  由
一、起訴意旨略以：被告甲○○意圖為自己不法之所有，於民國
    （下同）84年7月13日，佯向經營迎豐車業行之丁○○購買
    車牌JQW-445號機車，甲○○為債務人，與丁○○簽訂附條
    件買賣契約書，約定分3期給付，每期支付新台幣（下同）
    9200元，總金額2萬7600元，明知其朋友丙○○並未同意擔
    任保證人，竟在分期付款約定書上偽簽丙○○（另行不起訴
    處分）之署押並盜蓋丙○○之印章，進而意圖供行使之用，
    在總金額2萬7600元之本票上發票人欄下偽簽丙○○及丙○○之父乙○○之署押，盜蓋丙○○之印章，以丙○○、乙○○為共同發票人，並交付於丁○○，並約定標的物存放特定
    地點，價金未完全付清之時，機車所有權仍屬丁○○所有，
    買受人不得任意變更、讓與、變賣、典當、質押或為其他處
    分，丁○○不疑有詐，即交付機車予甲○○，詎甲○○竟意
    圖為自己不法之利益，取得機車後未付2萬7600元價金，即
    逃匿不知去向，丁○○始知被騙。因認被告甲○○涉犯刑法
    第201條第1項、第2項偽造有價證券罪，第216條行使第210
    條、第212條、第217條第1項之行使偽造私文書罪、第339條
    第1項詐欺罪嫌等語。
二、本件起訴書就指訴被告甲○○偽造之文書雖僅載寫分期付款
    約定書，惟告訴人之告訴狀中就切結書併為告訴，起訴書顯
    有漏載；又告訴人於原審復提出委託書，本院爰就切結書、
    委託書部分併為審酌，合先敘明。公訴意旨認被告涉有上開
    犯行，係以證人丙○○於偵訊中之證詞及告訴人丁○○之指
    訴為其主要論據。惟訊據上訴人即被告甲○○（下稱被告）
    對其於上揭時地，出具分期付款約定書、切結書及本票向丁○○以分期付款買賣方式購買機車，丙○○之父乙○○未曾
    同意擔任本票共同發票人，嗣後其未曾繳付該機車分期款項
    ，且未將該機車歸還予丁○○等情坦承不諱，惟堅決否認有
    何行使偽造私文書、偽造有價證券及詐欺取財之犯行，辯稱
    ：該分期付款約定書、本票、切結書及委託書上丙○○及乙○○之署押及印文均係丙○○在伊住處所為，丙○○有同意
    擔任保證人及共同發票人，伊並無偽造丙○○及其父乙○○
    簽名之文書及本票，又伊購買機車後因經濟狀況不佳，且機
    車遭竊，始無力繳付分期款項，並非故意詐欺，現均已還清
    車款，伊並無不法所有之意圖云云。
三、經查：
(一)本件被告於購買前揭機車時，曾提出丙○○為保證人之切結
    書及分期付款約定書、署名乙○○之委託書、以丙○○及乙○○為共同發票人之本票交予告訴人丁○○乙情，有上開切
    結書、約定書、委託書及本票各1紙在卷足憑，又前揭本票
    上乙○○部分僅有簽名，並無蓋用印文，而丙○○部分除簽
    名外，尚有蓋用印文，另委託書上乙○○部分除簽名外，並
    有捺按指印，而丙○○部分則有簽名及蓋用印文等情，亦有
    本票及委託書可資比對，足見被告確曾持丙○○之身分證、
    印章至車行，始得以代為簽寫丙○○之姓名並蓋用印章，而
    乙○○部分因未事先備妥印章，且不得在車行直接捺按自己
    之指印，始未蓋章或捺指印。而該切結書、分期付款約定書
    、本票及委託書，前經送請內政部警政署刑事警察局鑑定結
    果，該局以：「送鑑委託書正本上乙○○簽名指紋，因紋線
    模糊不清，故無法與庭印甲○○、丙○○簽名處指紋比對；
    筆跡部分因本票、委託書、切結書、分期付款約定書上丙○○簽名筆跡，有多種書寫方式，特徵不穩定」，認無法鑑定
    ；又送中央警察大學鑑定結果，亦以：「指紋模糊不清，無
    法辨識特徵線；字跡少，書寫特徵恐受筆畫變異性影響，較
    難突顯；所送當書人平日字跡不多，且庭書字跡書寫遍收少
    ，有造作之嫌」，有內政部警政署刑事警察局92年4月15日
    刑鑑字第0920059203號函（原審卷第45頁）及中央警察大學
    92年7月25日校科字第09200021031函（原審卷第52頁）可查
    ，嗣後原審再送請法務部調查局鑑定結果，雖認該切結書、
    分期付款約定書、本票及委託書上「丙○○」簽名之字跡與
    被告之字跡相似，與丙○○之字跡則不同，而乙○○部分則
    因送鑑資料未足仍無法鑑定，有法務部調查局92年12月4日
    鑑定通知書存卷可參（原審卷第97-104頁），然其鑑定結果
    亦僅謂相似，而未能明確認定為被告筆跡，是該鑑定結果尚
    不得遽執為被告犯行之論據。
(二)證人丙○○雖於偵審中到庭結證時否認有同意擔任被告機車
    分期付款買賣之保證人及本票之共同發票人，然查其於警詢
    時曾陳稱：「我於84年8月15日，因朋友甲○○以分期付款
    方式向迎豐車業行購買1部重機車JQW-4 45號，我因受託擔
    任甲○○購車時的保證人，因甲○○未繼續支付應繳納之分
    期款而遭該迎豐車業行告我詐欺。（問：當時甲○○購得該
    重機車JQW-445號總價為多少？）該部重機車JQW-445號為4
    萬1千元整」（見偵查卷第22頁）等語，雖證人丙○○於偵
    審中改口證述：「（問：當時妳為什麼回答警方妳受託擔任
    甲○○購車時的保證人，當時有無這樣講？）當時他們在打
    資料時我沒有發言，甲○○代我回答，當時她在場。（問：
    妳的意思是妳沒有說這句話？）問的時候都是她幫我回答的
    ，她說事情她會處理」等語，惟證人即負責製作丙○○警詢
    筆錄之員警徐木淋於原審則證稱：「丙○○及甲○○之筆錄
    均係我訊問與製作的。（問：當時製作筆錄時，丙○○跟甲○○是否都在場，她們怎麼來的？）我先問丙○○，一個在
    旁邊，事後問完她們有在講有沒有問題，要不要和解等，我
    是知道她們在談和解問題。（問：當天為何先製作丙○○的
    筆錄？）因為她好像比較早來，我就先問她。（問：你在製
    作丙○○筆錄時，被告甲○○是否都有在旁邊？）對。（問
    ：丙○○回答你問話時，甲○○在旁邊是否有幫腔？）不記
    得了。（問：丙○○在回答你問話時，她對問題是很快回答
    ，還是有不清楚再經回想的情形？）好像是購買日期及有關
    金額部分不太確定外，其他好像都很清楚。（問：丙○○在
    回答你說迎豐車業行何事告你詐欺，她回答說她受託擔任甲○○購車時之保證人，她在回答你這句話當時的情況你是否
    回想一下？）那時她是以台語回答說：「我就當她的保證人
    」。（問：當時甲○○在旁邊有無說什麼？）時間有點久，
    沒有什麼印象，說這句話時我不曉得，是之後她有跟丙○○
    講說尾款部分她會還掉，其他的記不太起來。（問：是因為
    被告甲○○跟丙○○說她會把尾款還掉，丙○○才講她是擔
    任保證人嗎？）這我就不清楚了，因為她們來做筆錄時她們
    就說她們彼此認識」等情在卷，足證證人丙○○於警詢時所
    為供述係出於自由意志，且於看過筆錄無異議後才簽名，並
    經被告引用為其有利之證據，自有證據能力。
(三)證人丙○○雖又供稱其於被告購買本件機車時已遷回埔里居
    住而未與被告同住云云，然對於其將住處遷回埔里之時間，
    前後供述反覆不一，已足啟人疑竇，且依卷附丙○○之戶籍
    謄本所載，丙○○原住埔里鎮○○路○段197號，於84年3月3
    日始遷至大里市○○路○段264號6樓，再於84年11月16日遷
    至埔里鎮北環1巷19號，與丙○○所陳顯有出入，況證人何
    素鳳於原審亦證稱：「（問：那時丙○○跟甲○○有無住在
    一起？）應該是有，很多人都說她們搞同性戀都住在一起，
    我也不曉得。（問：妳看到甲○○跟丙○○同住有幾次？）
    因為我只去過2次，每次去她都在那裡。時間是84年農曆6月
    19日，另1次是84年國曆的10月份，確切日期我不記得。（
    問：妳怎麼能確定這2次丙○○都有跟甲○○住在一起？）
    因為我去她都在裡面走來走去，晃來晃去」等情屬實；而證
    人即聲寶公司之職員羅元志於原審亦證稱：「甲○○有跟我
    們購買分期付款的產品。就我的印象裡面，丙○○是有擔任
    過保證人。（問：既然以前是甲○○當買受人，為何這次是
    甲○○當保證人，丙○○當買受人？）因為甲○○在公司裡
    面信用不是很好，我建議他們用丙○○名義購買，這樣公司
    比較能夠接受，購買時間是83年11月買冰箱，84年1月買錄
    放影機。分期款項是我到甲○○位在大里中興路1段264號6
    樓住處去跟甲○○收的。丙○○有自己簽名同意購買。（問
    ：你到甲○○家收分期款，最後一期收到什麼時候？）依推
    算，根據我收款的單子應該是84年7、8月左右。（問：你去
    收款時，有無見過丙○○？）幾乎她都會在。（問：你手頭
    上的購買電器產品，最後一期款是誰付給你的？）收款大部
    分都跟甲○○收，偶而甲○○不在的話，丙○○就會拿給我
    ，她說是甲○○要她轉交。84年時我們繳款方式為劃撥或拿
    到我們店裡面去繳，客戶如果沒有去繳，我們就要自己去收
    。甲○○部分幾乎都是我自己親自去收，我每個月至少都會
    去1 次以上，因為她繳款情形不怎麼好。（問：跟丙○○最
    後1次見面是何時？）84年間在大里中興路還有遇到她。（
    問：之後還有碰過面嗎？）沒有」等語，被告所辯伊於84年
    7月間辦理本件機車分期付款買賣時，丙○○仍住於伊住處
    等情應堪採信。參以證人丙○○於本院前審審理時所證：「
    （問：向聲寶公司購買東西是否簽發本票？提示臺灣臺中地
    方法院84年度票字第13421號卷本票）是我簽名，該印章是
    被告刻的，當時電器是被告要買的，因她要買的項目太多了
    ，業務員就建議由我出名來買，但事實上是她買的，印章是
    我們拿給業務員蓋的，印章都是放在同住的地方，後來有拿
    被告買機車蓋的印章給我比對，和買機車的章是相同的。被
    告買完機車後，有將該章交給我，我沒有拿，我就擺在家裡
    」等語（本院前審卷第60頁），本件購買機車時被告確已提
    出丙○○之身分證資料，而本件丙○○之印章與上開購買電
    器之印章相同，益見丙○○之否認其係本件分期付款買賣之
    保證人及本票共同發票人云云，尚未可遽予採信。
(四)再者，證人丁○○於偵查中亦證陳：「（問：你在場有以電
    話向丙○○聯絡求證？）是。我以0000000打到0000000號，
    那是丙○○的電話，我資料有做紀錄。（問：丙○○說你跟
    甲○○簽約當時，他是住在埔里，而他並未接到你的查詢電
    話？）我是打大里的電話，因為甲○○說當時丙○○跟他住
    在一起」等語（第1573號偵查卷第61頁、第67頁、第68頁）
    ，並有資料調查表、中華電信股份有限公司行動電話業務租
    用申請書及客戶歷史資料查詢在卷可參，嗣於原審時又證稱
    ：「（問：你有打電話去甲○○家，你確信跟你講話的人就
    是丙○○？）不能確定。（問：為何不能確定？）只能用問
    的，因為之前跟甲○○有分期辦過1件，是她兒子買，由她
    當保證人，所以我們對她信任。（問：你如何查詢這個人是
    否即丙○○？）一般程序我們是拿他的身分證正本然後反問
    他出生年月日、地址及他的父母親，因為一般人（如非本人
    ）問他的父母親大都會不曉得（該身分證上所載父母親的名
    字），所以我們會直接問他父母親名字。（問：這件你打電
    話給丙○○時他有無任何反對的表示？）沒有，她同意。（
    問：你有無確實告訴她保證什麼東西及為何人保證？）一般
    來講我們求證時都會詳細講什麼人買什麼東西，分幾期，如
    果沒有付會向你求償」等語至詳（原審卷第143、145、146
    頁），告訴人丁○○縱無法確定在電話中與其對話者確係丙○○本人無誤，惟其確曾持丙○○之身分證資料，透過電話
    查證自承為丙○○之人有同意擔任本件買賣之保證人及共同
    發票人，當時丙○○又係與被告同居並設籍於該處，先前曾
    一再同意被告以其名義為買受人或保證人而購買家用電器，
    且丁○○於被告購買機車當日（即84年7月13日）上午10時
    50分許撥打0000000號電話查證丙○○是否同意當保證人，
    其所憑之資料調查表保證人欄中乙○○之地址業據載明「南
    投縣埔里鎮北門里北環1巷19號」及「南投縣埔里鎮○○里
    ○○路16-5號」，有資料調查表足稽（參第1573號偵卷第64
    頁），苟非證人丙○○所告知及同意，丁○○上揭所載資料
    何來？復參諸證人丁○○所證：「一般來講，求證的結果，
    她的父母親她知道，求證沒有問題後，我們還會詳細跟他講
    你跟你的家長都出委託書，並且我們會請甲○○將委託書帶
    回去給他們簽，約定書、切結書、本票部分如果沒有問題，
    由甲○○在現場（車行）代簽，我現在看的筆跡不同，我就
    不敢確定，我跟丙○○電話印證時，我有問丙○○妳要自己
    來簽還是由甲○○代，這一點我一定會跟她講的很清楚是由
    妳簽還是由甲○○幫妳簽，如果是甲○○幫妳簽，妳還是要
    委託書」等語（參原審卷第148頁），謂證人丙○○於丁○○以電話向其求證當時未同意以其父乙○○名義擔任保證人
    亦難令人置信，則被告基於丙○○之同意及授權，縱在發票
    人、切結書及委託書上簽載丙○○及其父乙○○之名，亦屬
    不能認係無權制作。被告所辯本件以丙○○及其父乙○○為
    保證人及共同發票人，係經丙○○同意並授權乙情應無不實
    ，此外復查無其他積極證據足認被告有行使偽造私文書及偽
    造有價證券之犯行，原審疏未詳察，對被告遽予論罪科刑，
    尚有未妥，被告據此上訴指摘原判決不當，非無理由，應由
    本院將原判決撤銷，諭知無罪之判決。
據上論結，應依刑事訴訟法第369條第1項前段、第301條第1項，
判決如主文。
本案經檢察官戊○○到庭執行職務。
中    華    民    國    97    年    3     月    12    日
            刑事第十庭    審判長法  官  林  照  明
                                法  官  郭  瑞  祥
                                法  官  林  欽  章
上列正本證明與原本無異。
檢察官得上訴。
被告不得上訴。
如不服本判決應於收受送達後10日內向本院提出上訴狀，其未敘
述上訴之理由者並得於提起上訴後10日內向本院補提理由書（均
須按他造當事人之人數附繕本）。
                                書記官  許  哲  禎
中    華    民    國    97    年    3     月    14    日


司法院資訊處製作；財團法人民間司法改革基金會備份。
